臺灣臺北地方法院民事判決
109年度訴字第3703號
原      告  魏劉玉華
訴訟代理人  曾允斌律師
被      告  蔡淳芳  
訴訟代理人  游成淵律師
複代理人    林佳薇律師
上列當事人間請求拆屋還地等事件，本院於民國110年3月17日言
詞辯論終結，判決如下：
　　主　    文
被告應將坐落新北市○○區○○段○○○段○○○○○號土地，如附圖編號乙
部分面積參點捌伍平方公尺土地上之地上物拆除，並將該部分土
地騰空返還原告。
被告應給付原告新臺幣捌仟陸佰肆拾伍元，並自民國一百零九年
七月二十四日起至被告返還前項土地之日止，按月給付原告新臺
壹佰肆拾陸元。
原告其餘之訴駁回。
訴訟費用由被告負擔十分之七，餘由原告負擔。
    事實及理由
壹、程序事項：按訴狀送達後，原告不得將原訴變更或追加他訴
    ，但擴張或減縮應受判決事項之聲明者，不在此限；不變更
    訴訟標的，而補充或更正事實上或法律上之陳述者，非為訴
    之變更或追加。民事訴訟法第255條第1項第3款、第256條分
    別定有明文。經查：原告起訴時訴之聲明為：㈠被告應將坐
    落於新北市○○區○○段○○○段0000號土地（下稱6-21號土地）
    上，如附圖（即本院卷第19頁之地籍圖謄本）螢光筆所示之
    地上物拆除（暫以24公尺長、1公尺寬，面積24平方公尺計
    算，待日後地政事務所實測實際占用面積後，再據以更正）
    ，並將上開占用之土地騰空返還原告；㈡被告應給付原告新
    臺幣（下同）9萬6,240元及自起訴狀繕本送達被告之翌日起
    至返還前項土地之日止按月給付原告1,620元（見本院卷第7
    頁）。嗣因新北市新店地政事務所（下稱新店地政事務所）
    前往實施測量並製作複丈成果圖，原告於民國110年4月23日
    提出民事準備書狀，變更訴之聲明為：㈠被告應將坐落於6-2
    1號土地上，如附圖（即本院卷第153頁新店地政事務所110
    年1月19日複丈成果圖）所示代號A部分（圍牆，面積3平方
    公尺）、代號B部分（院子，面積8平方公尺）之地上物拆除
    ，並將上開占用之土地騰空返還原告；㈡被告應給付原告4萬
    3,601元及自起訴狀繕本送達被告之翌日起至返還前項土地
    之日止按月給付原告743元（見本院卷第211頁）。嗣於111
    年3月17日言詞辯論當庭再按內政部國土測會中心111年1月2
    0日函覆本院之鑑定圖（即本判決後附附圖，下稱附圖）更
    正第㈠項聲明為：被告應將坐落6-21號土地如附圖編號乙部
    分之地上物拆除，並將上開土地騰空返還原告（見本院卷第
    402頁）。核原告所為訴之聲明之變更，應屬減縮應受判決
    事項之聲明，並補充或更正事實上或法律上之陳述，依前開
    規定，應予准許，先予敘明。
貳、實體事項：
一、原告主張：
　㈠原告於80年3月間以買賣為原因登記取得6-21號土地，被告則
    為同地段6-20地號土地（下稱6-20號土地）之所有權人，其
    並於6-20號土地上蓋有門牌號碼為新北市○○區○○○街0號建物
    （下稱9號建物）。然被告未經原告同意即將其所興建之地
    上物即圍牆（下稱系爭圍牆）越界使用原告之6-21號土地。
    原告自得本於6-21號土地所有權人之地位，依民法第767條
    第1項前段之規定請求被告拆除如附圖所示代號乙部分之地
    上物；又被告所有如附圖所示代號乙部分，既屬無權占用6-
    21號土地，致原告受損害，原告即得依民法第179條規定請
    求被告返還自本件起訴前5年即自104年7月起至被告拆除占
    用部分、將6-21號土地騰空返還原告之日止，所獲相當於租
    金之利益。而依6-21號土地之公告地價查詢一覽表所示，10
    4年度之公告地價為每平方公尺5,700元、105及106年度之公
    告地價為每平方公8,500元、107至109年度之公告地價為每
    平方公尺8,100元，則換算被告占用之面積，其應自104年7
    至12月，每月支付523元（計算式：5700元/㎡×1/10÷12月×11
    ㎡=522.5元/月，小數點以下四捨五入，下均同）、105年1月
    至106年12月每月支付779元（計算式：8500元/㎡×1/10÷12月
    ×11㎡=779.16元/月）、107年1月至109年6月30日每月支付74
    3元（計算式：8100元/㎡×1/10÷12月×11㎡=742.5元/月），總
    計4萬3,601元及自109年7月起至返還佔用土地止，每月支付
    原告743元等語。
　㈡並聲明：㈠被告應將坐落6-21號土地如附圖編號乙部分之地上
    物拆除，並將上開土地騰空返還原告；㈡被告應給付原告4萬
    3,601元及自起訴狀繕本送達被告之翌日起至返還前項土地
    之日止按月給付原告743元。
二、被告則以：
  ㈠被告於99年9月30日因買賣取得6-20號土地及同小段6-19號土
    地（下稱6-19號土地）所有權，並於同年10月20日完成土地
    所有權登記，於被告取得6-19、6-20號土地前，新店地政事
    務所曾於99年9月14日辦理土地鑑界複丈、設置界標。其後
    ，被告為在6-19、6-20號土地上興建建物，乃於100年4月15
    日向新店地政事務所申請土地鑑界測量，新店地政事務所10
    0年5月10日至現場複丈並設置界樁，用以辦理建築放樣，確
    認建築線、地界線等位置，承攬被告房屋新建工程之承造人
    即訴外人宏晟營造工程有限公司，依新店地政事務所100年
    土地複丈成果辦理建築放樣，確認預定之建物結構位置與建
    造核准圖相符、建築基地位於土地鑑界範圍內，經監造人即
    訴外人林政賢建築師查核後，向新北市政府工務局申報放樣
    勘驗，新北市政府工務局於102年9月12日核准放樣勘驗申報
    。建築新建工程於103年6月3日竣工、新北市政府工務局於1
    03年6月27日至現場進行查驗，確認被告之建物及圍牆位置
    均與圖說相符，始於103年12月4日核發使用執照，被告於10
    4年3月4日取得新北市○○區○○段○○○段0000000000號建物第一
    次保存登記，即門牌號碼：新北市○○區○○○街0號、9號建物
    （下合稱系爭建物），被告取得系爭建物保存登記前，新北
    市新店地政事務所曾於104年2月11日辦理建物測量。新北市
    政府工務局103年12月3日核准系爭建物使用執照，系爭圍牆
    亦包含在建物範圍，系爭圍牆自竣工迄今，被告不曾拆除、
    變動位置，被告實無越界建築之情事。被告為確認兩側圍牆
    均立於6-19、6-20號土地範圍內，再於105年7月28日向新店
    地政事務所申請土地鑑界測量，新店地政事務所於105年8月
    11日派員至現場進行土地鑑界複丈後，確認系爭圍牆位於於
    6-20號土地範圍內，並無越界使用6-21號土地之情形，原告
    主張顯與事實不符；另新店地政事務所依地籍測量實施規則
    第211條第1、3、4項之規定，於辦理被告三次土地鑑界複丈
    申請案前，均有通知鄰地所有權人即原告到場，原告對於新
    店地政事務所複丈之界址位置不能諉為不知，並應尊重複丈
    結果及鑑界位置，原告於系爭建物及圍牆完工多年後，始爭
    執兩造土地界址位置，主張被告有越界建築情形，實難採憑
    。
  ㈡依新店地政事務所提供之100年5月10日、105年8月11日、110
    年1月19日土地複丈成果圖所示，兩造土地（被告為6-20號
    土地、原告為6-21號土地）間地籍線與東側6-6號、6-5號土
    地地籍線為一連續無曲折之直線，而被告興建系爭圍牆時，
    曾要求承造人自地界線向內退縮3至5公分建築，故與後方建
    物圍牆並無齊平，與後方建物圍牆外側相差3至5公分，故系
    爭圍牆確實位於6-20號土地界址範圍內。
  ㈢新店地政事務所110年5月10日新北店地測字第1106016495號
    函文之內容與事實不符：
　1.新店地政事務所107年11月7日係就原告所有之系爭6-21號土
    地與前方道路即同段6-1號土地進行鑑界複丈，所設2界址點
    位於6-21號土地前側左右兩方，該次測量既非針對6-19、6-
    20號土地四周界址進行複丈，亦未丈量被告土地後方兩側圍
    牆距離，前開函釋稱107年測量被告後方兩側圍牆距離大於
    施測土地界址距離等語，顯與事實不符。新店地政事務所於
    110年1月19日受囑託就6-20號土地與6-21號土地進行鑑界複
    丈，測量標的未包括6-19號土地，新店地政事務所當日既無
    標註6-19號土地界址點，亦無丈量6-19、6-20號土地四周界
    址點距離，前開函稱110年測量6-19、6-20號土地編號1至2
    、3至4界址距離等語，亦與事實不符。　　
　2.依新店地政事務所105年8月11日土地複丈成果圖所示，新店
    地政事務所於105年辦理6-19、6-20號土地鑑界測量時，在
    被告土地四周標註之址點編號1至編號4，系爭圍牆均位於標
    註之界址點範圍內，並無越界建築情形，與新店地政事務所
    110年1月19日測量結果明顯不同，新店地政事務所未說明前
    開二次測量結果不同之理由，竟於110年5月10日函稱被告越
    界建築、二次測量結果相同等語，亦與其檢送之105年店測
    土字第76200號土地複丈圖不符。
　3.新店地政事務所固於110年1月18日辦理本件現場測量時，於
    被告前方左側地面及後方左側牆面噴漆標記，嗣於110年2月
    17日函附之土地丈成果圖說明欄記載「編號1、2為界址點，
    現場以噴漆為記號」，然依前開110年之土地複丈成果圖所
    示，6-21號土地與6-20號土地之界線與兩造土地後方之6-5
    、6-6號土地之地界線為一連續延伸之直線，未有任何中斷
    或曲折，被告前於興建系爭圍牆時，已要求承造人自地界線
    向內退縮3至5公分建築，故與後方建物圍牆並未齊平，顯未
    越界，詎新店地政事務所110年1月18日現場噴漆標註之編號
    2界址點，竟與後方建物圍牆外側相距差74公分，如將新店
    地政事務所110年1月18日現場噴漆標註二點連結，明顯與後
    方6-5、6-6號土地地界線中斷，與前開土地複丈成果圖內容
    不符，故新店地政事務所110年現場測量結果，與地籍圖顯
    不相符而有錯誤。又縱認新店地政事務所於105年、107年、
    110年歷次至現場辦理土地鑑界複丈時，均有測量6-19、6-2
    0號土地四周界址並標註界樁，惟經被告實地再行丈量，被
    告土地前方兩側圍牆距離為11.71公尺，小於編號1至2之界
    址距離11.86公尺，被告土地後方兩側圍牆距離為14.53公尺
    ，非如新店地政事務所110年5月10日函稱之14.8公尺，新店
    地政事務所以錯誤之測量結果計算被告越界建築面積。　
　4.新店地政事務所110年1月18日辦理本件土地鑑界複丈時，現
    場施作人員表示6-19號土地與相鄰之6-18號土地界址點未受
    影響，被告右側圍牆外緣即為6-19、6-18號土地經界線，並
    於被告前方左側地面及後方左側圍牆噴漆標記，距離被告左
    側圍牆外緣分別為23公分、74公分，就新店地政事務所105
    年、107年、110年土地界址施測結果、現場黃色噴漆標記至
    右側圍圍外緣距離進行比對可知，新店地政事務所110年1月
    18日現場黃色噴漆標記至右側圍圍外緣之距離，與110年5月
    10日函稱之土地界址距離相比，土地前方寬度短少0.38公尺
    （11.86-11.48=0.38），後方寬度短少0.57公尺（14.37-13
    .79=0.58），使被告所有之6-19、6-20號土地面積未達登記
    之300平方公尺，益徵新店地政事務所110年現場測量結果有
    誤。　
　㈣又內政部國土測繪中心雖以附圖顯示編號乙部分有越界，然
    其於履勘當時亦表明套繪圖說係以1200分之1作為比例尺，
    換算結果，在寬度36公分之範圍內都是合理誤差值，且附圖
    中確實有部分落點仍在被告之6-20號土地上，故所得越界結
    果，亦屬量測誤差所致。
　㈤又縱被告確有越界建築系爭圍牆情事，係因被告完全信任地
    政機關測量結果為興建，並無故意或重大過失，倘被告拆除
    圍牆再重新興建所需之費用，實高於原告獲得該越界部分之
    土地面積利益，應依民法第796條之1之規定，免予移除此部
    分圍牆。
　㈥被告於103年興建完成系爭建物及圍牆後與6-21號土地相鄰之
    圍牆未有重建、變動等情形，被告自始均於新店地政事務所
    鑑界之6-19、6-20號土地範圍內，興建建物及周遭圍牆，無
    越界使用6-21號土地情事，自與不當得利之要件未合，原告
    請求等同租金之不當利得，自屬無據；況原告以土地公告地
    價1/10價格計算等同於租金之不當得利，未見其說明租金價
    格為公告地價1/10之依據，所請亦屬無理
　㈦並聲明：原告之訴駁回。　　　 
三、查下列事項經兩造所不爭執（見本院卷第298頁），自堪信
    為真實：
  ㈠原告於80年2月27日以買賣為原因取得6-21號土地，並於80年
    3月13日辦畢所有權移轉登記取得該土地之所有權等情，亦
    有6-21號土地登記謄本在卷可稽（見本院卷第21頁）。
  ㈡被告99年9月30日因買賣取得6-19、6-20號土地所有權，並於
    同年10月20日完成土地所有權登記等情，亦有6-19、6-20號
    土地登記謄本附卷可證（見本院卷第45至47頁）。
  ㈢6-20號土地上蓋有7號、9號建物，均由被告於104年3月4日辦
    理第一次登記為所有權人，並現由被告居住使用，9號建物
    北側有系爭圍牆，系爭圍牆圈圍之南側範圍即為9號建物本
    體等情，亦有7號、9號建物登記謄本可憑（見本院卷第55至
    58頁）。
四、原告主張系爭圍牆範圍乃越界建築占用原告所有6-21號土地
    範圍，原告自得依民法第767條第1項前段請求被告拆除地上
    物返還給原告，並給付相當租金之不當得利等節；為被告所
    否認，並以前詞置辯。是本件之爭點為：㈠系爭圍牆如附圖
    編號乙部分是否確有占用原告所有6-21號土地之情形？㈡如
    是，原告得請求被告給付相當租金之不當得利數額應為若干
    ？茲析述如下：
　㈠系爭圍牆如附圖編號乙部分是否確有占用原告所有6-21號土
    地之情形？
　1.按所有人對於無權占有或侵奪其所有物者，得請求返還之，
    民法第767條第1項前段定有明文。又當事人主張有利於己之
    事實者，就其事實有舉證之責任，民事訴訟法第277條前段
    定有明文。是以無權占有為原因，請求返還土地者，土地所
    有權人對其土地被無權占有之事實無舉證責任，占有人自應
    就其取得占有係有正當權源之事實證明之（最高法院72年度
    台上字第1552號、85年度台上字第1120號、88年度台上字第
    1164號判決意旨參照）。
　2.經查，6-21號土地與6-20號土地為相鄰之土地，且兩造對於
    上開2筆土地之界址、土地範圍、地籍圖均無爭執等情，業
    經兩造確認無誤（見本院卷第299頁），復有地籍圖謄本存
    卷為憑（見本院卷第19、49頁）。又經本院會同兩造與新北
    市新店地政事務所至現場實地丈量結果，系爭圍牆確有如11
    0年1月19日複丈成果圖編號A即系爭圍牆所示位置位於6-21
    號土地上等情，有該成果圖在卷可稽（見本院卷第153頁）
    ；嗣因被告認上開丈量結果有誤，乃再委請內政部國土測繪
    中心，由本院會同該中心及兩造再度前往現場實地丈量，經
    該中心於111年1月20日之回函檢附鑑定書、鑑定圖（見本院
    卷第369至373頁）到院，觀諸上開鑑定圖即本判決後附附圖
    ，確實有如附圖所示編號乙部分，乃坐落於6-21號土地上等
    情，顯見如附圖編號乙部分即被告之9號建物北側之系爭圍
    牆範圍，確實占用原告所有6-21號土地無誤。
　3.被告雖以系爭圍牆自起造至完工，迄至本件起訴時，均未移
    動位置，並提出系爭建物空照圖（見本院卷第197至203頁）
    為憑，且被告於取得6-20號土地前、興建系爭建物期間，亦
    曾數度委請地政機關至現場複丈並設置界樁，用以確認建築
    線與地界線位置，其後興建之系爭建物亦經承造人宏晟營造
    工程有限公司、監造人林政賢建築師查核與建造核准圖相符
    ，並已就系爭建物辦理保存登記，自無可能有越界建築情形
    ，原告亦未曾於被告歷次辦理土地複丈時到場異議，自無越
    界建築可能。然查：
　　⑴系爭建物係於100年12月14日發照、101年9月18日開工、10
      3年6月3日完工等情，有新北市政府工務局103年使字第48
      5號使用執照存根在卷可憑（見本院卷第53頁），先予敘
      明。
　　⑵觀諸被告提出新北市新店地政事務所100年5月10日複丈成
      果圖（見本院卷第51頁），乃系爭建物開工興建前所為土
      地丈量狀況，雖有劃定界標，然仍無法據以查悉其後系爭
      建物含系爭圍牆實際興建狀況，是無從僅以該成果圖確認
      系爭圍牆興建完成後坐落位置。另新北市新店地政事務所
      104年2月11日建物測量成果圖（見本院卷第59至60頁），
      係以系爭建物各樓層建物面積與附屬建物面積為量測，其
      中以本件爭點所及第一層建物圖示，並無描繪系爭圍牆之
      範圍，僅以建物本體為該成果圖之丈量標的，自無從以系
      爭建物北側建物本體範圍無一處坐落於6-21號土地上之丈
      量結果，遽認系爭建物完工後之北側圍牆，即系爭圍牆實
      際落點範圍。另參諸新北市新店地政事務所105年7月28日
      土地複丈成果圖（見本院卷第61頁），亦僅係就6-21號土
      地與6-20號土地間之界樁再度說明，無從以該圖示確認系
      爭建物含系爭圍牆坐落位置，是自難僅憑該所曾於105年7
      月28日再度為土地複丈之事實，遽認系爭圍牆並無占用6-
      21號土地之情節；又新北市新店地政事務所109年9月8日
      回函檢附6-19、6-20號土地複丈及系爭建物第一次測量資
      料（見本院卷第77至109頁），其中就系爭建物完工後丈
      量狀況，亦僅有如前開建物測量成果圖所示就建物本體為
      丈量，完全無法自該丈量圖說查悉系爭圍牆所在。是被告
      提出之上開資料，實無法確知系爭圍牆完工後，實際坐落
      之土地範圍。
　　⑶又因被告有上開量測錯誤之疑慮，經新北市新店地政事務
      所於110年5月10日就該疑慮覆以：6-21號土地之相鄰6-19
      、6-20號土地前於99年9月14日、100年5月10日辦理鑑界
      測量，測量後始興建建物及圍牆，該建物並於104年2月11
      日辦理建物第一次測量及登記完竣，另依原告申請107年
      店測土字第94200號土地鑑界（測量日期107年11月7日）
      之測量結果，6-19及6-20號土地後方兩側圍牆距離為14.8
      公尺，大於施測土地界址距離14.37公尺，顯然圍牆未依9
      9年9月14日、100年5月10日之測量結果建築，已有越界建
      築之情形；另6-19、6-20號土地以105年店測土字第76200
      號申請書（測量日期為105年8月11日）申請土地複丈，該
      案號之土地複丈成果圖上埋設有編號1至4鋼釘界樁，並繪
      製編號1至2、3至4鋼釘界樁之距離分別為11.8及11.4公尺
      ，後依107年及110年之測量結果，編號1至2、3至4之界址
      距離分別應為11.86及14.37公尺，其中編號3至4鋼釘界樁
      測量結果與土地複丈成果圖上鋼釘界樁標註距離差距甚大
      ，應為編號3、4鋼釘界樁之距離標註有誤，應更正為14.4
      公尺、故土地於99年9月14日、100年5月10日、105年8月1
      1日、107年11月7日、110年1月19日之測量結果均一致，
      並無測量錯誤之情形等情，有上開日期之回函及附件存卷
      為憑（見本院卷第225至229頁），是新北市新店地政事務
      所係以系爭建物北側圍牆（即系爭圍牆）與南側圍牆之間
      距為客觀基準，以該圍牆間距為14.8公尺，對比6-20號土
      地南北側寬度之14.37公尺後，得知系爭圍牆已有越界建
      築情節，並校正編號3、4號界樁，即6-21號土地與6-20號
      土地之東西向共用界址線與東側相鄰之6-5、6-6號土地西
      側界址線交界點即編號3界樁，與6-19號土地南側之東西
      向界址線與相鄰6-31號土地西側南北向界址線之交界點即
      編號4界樁，該編號3、4界樁距離應為14.4公尺，而南北
      側圍牆間距為14.8公尺，仍有超乎界樁範圍之情形，本此
      作出量測無誤之結論，是應認系爭圍牆確實有逾越6-20號
      土地、6-19號土地範圍，並占用6-21號土地部分屬實。
　　⑷且就前開新北市新店地政事務所量測方法，亦經該所於110
      年10月28日函覆以：因6-21號土地尚未辦理地籍圖重測，
      屬於圖解區及無數值坐標資料，本案土地複丈作業係採圖
      解方式測量，及依「辦理圖解法土地界址鑑定作業注意事
      項」辦理，測量範圍包括標的物鄰近土地範圍界址及附近
      可靠經界，若鄰近無可靠經界或不足時，必須加以擴大施
      測範圍，嗣將所測得可靠經界結果套疊於地籍圖上，以判
      定各筆土地（含6-21號土地）界址之位置；如6-21號土地
      、6-20號土地鑑界之界標遺失時，尚不致影響測量之正確
      等節，有該所上述日期之回函及附件可憑（見本院卷第32
      1至329頁），是雖本件至現場履勘時已無鋼釘界樁，然實
      不影響該所本於前開繪測方法所為複丈作業之正確性。又
      本件再經內政部國土測繪中心實地丈量結果，亦得出相同
      結論，即附圖編號乙部分確實占用6-21號土地，並經兩造
      清楚陳稱：同意以國土測繪中心量測結果作為事實認定基
      礎等節（見本院卷第300頁），自應認該丈量結果所示系
      爭圍牆部分占用6-21號土地一情，堪信為真實。
　　⑸至新北市政府建築執照承造人施工自主檢查表－放樣工程（
      見本院卷第173、177、179頁）記載於102年8月30日經承
      造人宏晟營造工程有限公司、監造人林政賢建築師事務所
      簽署檢查結果為「建物按核准圖於現場放樣無誤」、「核
      准圖使用基地經查核與起造人指界之複丈尺寸相符」；及
      建築工程必需勘驗部分申報表（見本院卷第175頁）亦記
      載於102年8月30日查核日期經監造人林政賢建築師事務所
      就放樣工程查核結果記載合格；另新北市政府工務局核發
      建築物使用執照查驗項目紀錄表（見本院卷第181頁）則
      載明查驗日期為103年6月27日，查驗結果為「建築物位置
      與核准圖說相符（依建築線查核）」，被告並據以抗辯倘
      有越界建築情形，豈可能屢經查核合格等節。然經本院函
      請新北市政府工務局說明上開查核方式，經該局於110年1
      2月20日回函覆以：前開表單並無要求於使照竣工查驗時
      針對圍牆部分進行實地丈量等語（見本院卷第365至367頁
      ），是已無從僅因上開各表單經承造人、監造人查核放樣
      或基地使用之結果，遽認系爭圍牆並無占用6-21號土地一
      情。
   4.至被告再以核對6-21號土地與6-20號土地共用界址延伸至
     東側6-6、6-5號土地界址切齊，該坐落6-6、6-5號土地之
     建物圍牆顯然比系爭圍牆位置更為北側，故系爭圍牆自無
     占用6-21號土地等節，並提出系爭圍牆照片為據（見本院
     卷第193至195頁）。然本件實未經兩造提出任何系爭建物
     東側建物含其圍牆是否均坐落於6-6、6-5號土地之相關卷
     證資料，尚無從以東側建物興建狀況遽認系爭圍牆有無越
     界情事；反觀系爭圍牆確實占用6-21號土地一節，屢經新
     北市新店地政事務所、內政部國土測繪中心量測在卷，自
     應以上開各機關本於專業量測複丈所得結果更為可採。是
     被告上述所辯，尚不可取。
   5.綜上，系爭圍牆於如附圖編號乙部分即面積3.85平方公尺
     ，確實占用6-21號土地一節，已臻明確。
　㈡原告得請求被告給付相當租金之不當得利數額應為若干？　
　1.按「無法律上之原因而受利益，致他人受損害者，應返還其
    利益」，民法第179條前段定有明文。又「依不當得利之法
    則請求返還不當得利，以無法律上之原因而受有利益，致他
    人受有損害為要件，故其得請求返還之範圍，應以對方所受
    之利益為度，非以請求人所受損害若干為準，無權占有他人
    土地，可能獲得相當於租金之利益為社會通常之觀念」（最
    高法院61年台上字第1695號判例要旨參照）。又城市地方房
    屋之租金，以不超過土地及其建築物申報總價年息10％為限
    ，土地法第97條第1項定有明文。次按建築房屋之基地租金
    ，依土地法第105條亦準用同法第97條之上開規定，且土地
    所有權人依土地法所申報之地價，為法定地價；在平均地權
    條例施行區域，則係指土地所有權人於地政機關舉辦規定地
    價或重新規定地價時之公告申報期間內自行申報之地價，如
    土地所有權人未於公告期間申報地價者，即以公告地價80％
    為其申報地價，土地法施行法第25條、土地法第148 條、平
    均地權條例第16條亦分別定有明文。另基地租金之數額，除
    以基地申報地價為基礎外，尚須斟酌基地之位置、工商業繁
    榮之程度、承租人利用基地之經濟價值及所受利益等項，以
    為決定，並非必達申報總地價年息10％最高額（最高法院68
    年台上字第3071號判例要旨參照）。
  2.經查，被告占用6-21號土地如附圖編號乙部分，係位於新北
    市新店區直潭二街，該處鄰近新店溪等觀景步道等風景區域
    ，周遭亦有寺廟、消防分隊、籃球場、直潭國小、直潭淨水
    廠，該處為住宅區，無較近之大型商場或車站，故其交通、
    生活機能尚稱便利等情，有履勘筆錄、google地圖在卷可稽
    （見本院卷第145、341至356頁）。本院斟酌上情，認原告
    請求給付相當於租金之不當得利應以系爭6-21號申報地價年
    息7％計算應為適當。又系爭6-21號每平方公尺，於104年間
    之公告地價為5,700元，105年至106年間之公告地價為8,500
    元，於107年至109年之公告地價為8,100元等情，有6-21號
    土地公告地價查詢資料、6-21號土地登記謄本可稽（見本院
    卷第21至23頁），依前開說明，申報地價則依序為4,560元
    、6,800元、6,480元，而如附圖編號乙部分占用原告所有6-
    21號土地面積為3.85平方公尺，是原告請求自起訴之日即10
    9年6月8日前5年即自104年7月起至被告將該部分土地上之地
    上物拆除，並將該部分土地返還原告之日止，按月依原告給
    付相當於租金之不當得利，應屬有據。故原告於104年7月至
    12月為614元、自105年1月至106年12月為3,665元、自107年
    1月至109年6月為4,366元（計算式均以：當年度申報地價每
    平方公尺×占用面積3.85平方公尺×7％÷12個月×區間總月份，
    整數以下四捨五入），是被告就此部分合計應給付原告8,64
    5元，並自原告主張之起訴狀繕本送達被告之翌日即109年7
    月24日（見本院卷第27頁送達回證）起至返還如附圖編號乙
    部分土地之日止，按月給付原告146元。至原告請求按系爭6
    -21號土地申報地價年息10％計算不當得利，然查6-21號土地
    之交通、生活機能情形已如前述，並受其地形、地理位置影
    響，且原告未提出對於6-21號土地如附圖編號乙部分有何具
    體用益計畫，故衡酌原告以之為經濟利用之獲利與被告占有
    使用之利益，應尚未達以申報地價年息10％計算不當得利之
    用益程度，自難以原告上開主張，計算相當於租金之不當得
    利，其逾上開部分之請求，為不足取。
五、綜上所述，原告為6-21號土地之所有權人，被告就6-21號土
    地如附圖編號乙部分為無權占有，自應將其上地上物拆除並
    將之該部分土地返還給原告，另給付原告如主文第2項所示
    之不當得利。從而，原告依民法第767條第1項前段、第179 
    條之規定，請求被告將坐落6-21號土地如附圖編號乙部分面
    積3.85平方公尺地上物拆除，並將土地返還原告，另給付原
    告如主文第2項所示相當於租金之不當得利，為有理由，應
    予准許。至逾此部分之請求，則無理由，應予駁回。
六、本件事證已臻明確，兩造其餘主張攻擊防禦方法，經本院斟
    酌後，認與判決結果不生影響，爰不予以一一論述，附此敘
    明。
七、據上論結：本件原告之訴為一部有理由、一部無理由。依民
    事訴訟法第79條，判決如主文。
中　　華　　民　　國　　111 　年　　3 　　月　　28　　日
                  民事第七庭    法  官   陳彥君 
以上正本係照原本作成。
如對本判決上訴，須於判決送達後20日內向本院提出上訴狀。如
委任律師提起上訴者，應一併繳納上訴審裁判費。
中　　華　　民　　國　　111 　年　　3 　　月　　28　　日
　　　　　　　　                書記官   吳昭誼